【裁判字號】    98,家抗,25
【裁判日期】    981026
【裁判案由】    指定遺產管理人
【裁判全文】
臺灣新竹地方法院民事裁定              98年度家抗字第25號
抗  告  人  財政部國有財產局臺灣中區辦事處新竹分處
法定代理人  甲○○
相  對  人  乙○○
上列當事人間聲請指定遺產管理人事件，抗告人對於民國九十八
年八月六日本院家事法庭九十八年度財管字第四號所為裁定，提
起抗告，本院裁定如下：
    主  文
抗告駁回。
抗告程序費用新臺幣壹仟元由抗告人負擔。
    理  由
一、按非訟事件之抗告，除非訟事件法另有規定外，準用民事訴
    訟法關於抗告程序之規定，非訟事件法第46條定有明文。又
    抗告法院認抗告無理由者，應為駁回抗告之裁定，民事訴訟
    法第495之1第1項準用同法第449條第1項規定亦定有明文。
    又按先順序繼承人均拋棄其繼承權時，由次順序之繼承人繼
    承。其次順序繼承人有無不明或第四順序之繼承人均拋棄其
    繼承權者，準用關於無人承認繼承之規定。繼承開始時，繼
    承人之有無不明者，由親屬會議於1個月內選定遺產管理人
    ，並將繼承開始及選定遺產管理人之事由，向法院報明。無
    親屬會議或親屬會議未於前條所定期限內選定遺產管理人者
    ，利害關係人得聲請法院選任遺產管理人，並由法院依前項
    規定為公示催告（即定6個月以上之期限，公告繼承人，命
    其於期限承認繼承），民法第1176條第6項、第1177條、第
    1178條第2項亦定有明文。
二、本件相對人於原審聲請意旨略以：被繼承人郭文儒前曾經法
    院判決應與訴外人陳哲夫連帶給付相對人新台幣（下同）2,
    227,500元及自民國85年1月31日起至清償日止按年息6%計算
    之利息；另應與訴外人郭筑萍連帶給付相對人400,000元及
    自85年1月16日起至清償日止按年息5%計算之利息；嗣被繼
    承人郭文儒於97年1月17日死亡，而其第1、2、3順位繼承人
    均拋棄繼承，然其是否仍有其他繼承人不明，另其親屬會議
    亦未於1個月內選任遺產管理人，致相對人無法對其遺產行
    使權利，因被繼承人遺有多筆土地，爰請求指定國有財產局
    為其遺產管理人等語。
三、原審法院裁定選任抗告人為被繼承人郭文儒之遺產管理人，
    係略以：「本院審酌無人承認繼承而選定遺產管理人之制度
    ，乃因繼承開始時，繼承人之有無不明，為保護遺產債權人
    、受遺贈人與可能出現之繼承人及最後財產歸屬之國庫，並
    維護社會經濟利益所設之制度。是本院審酌被繼承人郭文儒
    生後除遺有設定抵押予聲請人之二筆土地外，尚遺有多筆土
    地，有土地登記第二類謄本、稅務電子閘門財產所得調件明
    細表在卷可稽，若能籍由選任遺產管理人後依法處理被繼承
    人所遺財產，應對國庫助益頗大，爰選任立場較為中立、客
    觀，並具有公信力之財政部國有財產局台灣中區辦事處新竹
    分處為被繼承人郭文儒之遺產管理人」等情。
四、抗告意旨略以：
（一）查案附卷宗資料顯示，本案係相對人聲請選任遺產管理人
      事件，因被繼承人郭文儒於97年1月17日死亡，惟各順序
      繼承人拋棄繼承或已死亡，相對人為對被繼承人郭文儒之
      遺產行使權利，乃聲請法院選任遺產管理人。
（二）次查依本案卷宗資料，被繼承人郭文儒之繼承系統表內之
      繼承人均已向本院聲明拋棄繼承，並經本院以97年度繼字
      第158、233號准予備查在案，惟被繼承人郭文儒為三男，
      依卷內繼承系統表，查無被繼承人長兄相關資料，故尚無
      法確定被繼承人郭文儒有無其他繼承人，而指定抗告人為
      其遺產管理人，尚有不妥。
（三）又本案依卷附資料所示，被繼承人郭文儒雖遺有多筆土地
      ，惟依土地登記謄本所載，該等土地均有多筆設定抵押權
      登記在案，經依該等謄本他項權利部所載之權利價值核計
      ，設定抵押金額高達4,190萬元，遠遠超過卷內資料財產
      所得明細表計算總額20,722,825元，而被繼承人郭文儒之
      繼承人均已拋棄繼承，無一願意依法承受繼承權利、負擔
      繼承責任，依經驗法則可知被繼承人郭文儒之遺債必大於
      遺產，其遺產已不敷清償遺債。參照司法院74年10月15日
      (74) 院台廳一字第05786號函示：「此類拋棄繼承案件，
      多屬遺債大於遺產，形同破產，儘量避免選任國有財產局
      為遺產管理人。」再依民法第1176條、第1178條並未限制
      法定繼承人拋棄繼承權後即喪失為遺產管理人之資格或不
      得擔任其遺產管理人。是本案雖被繼承人郭文儒之親屬拋
      棄繼承，惟誼屬至親，對被繼承人郭文儒生前之財產及債
      權債務，應均較他人知之甚詳，且被繼承人郭文儒之子女
      均已成年，有行為能力、不乏受良好教育，足堪適任其遺
      產管理人，故繼承人雖聲明拋棄繼承，仍無礙其擔任遺產
      管理人之能力及道義，選任被繼承人郭文儒之繼承人為遺
      產管理人，應較抗告人為宜。
（四）依民法第1129條、第1131條及第1134條之規定，利害關係
      人得召集被繼承人之直系血親尊親屬、三親等內旁系血親
      尊親屬及四親等內之同輩血親為親屬會議成員，非有正當
      理由不得辭其職務，且其成員自不以有繼承權為限。再按
      選任遺產管理人除慮其管理遺產之公平性，亦需考慮其適
      切性，即以對遺產、遺債之情況暸解較深者，為優先任用
      為宜，抗告人雖有財政部訂頒之「代管無人承認繼承遺產
      作業要點」，惟該要點係為執行法院選任抗告人或財政部
      國有財產局（及其所屬辦事處、分處）為遺產管理人之職
      務所設，然抗告人對被繼承人郭文儒之財產債務所知有限
      ，自不得與其同址同戶、共同生活之繼承人相較。抗告人
      為一公務機關，係依國有財產法綜理國產事務，執行事務
      預算為全國人民納稅所得，倘以國家資源管理對國庫毫無
      利益之財產，必須墊付無法歸墊之管理費用，無異使公器
      淪為私用，損及全民利益，令國庫遭受權利之侵害。
（五）退萬步言，抗告人非圖推卸本院選任無人承認繼承之遺產
      管理事件，實按社會公平考量，況現今人民智識提昇，已
      具備遺產管理人能力，而被繼承人郭文儒之繼承人均已成
      年，有行為能力並受良好教育、對被繼承人郭文儒之財產
      債務較他人了解，較抗告人更適任遺產管理人。故被繼承
      人郭文儒之繼承人雖聲明拋棄繼承，仍無礙其擔任遺產管
      理人之能力與道義，故本件遺產管理人之職務，仍應以選
      任其親屬最適宜。為此聲明：原裁定關於命抗告人為被繼
      承人郭文儒之遺產管理人部分廢棄，抗告程序費用由相對
      人負擔。
五、本院之判斷：
（一）查相對人主張伊係被繼承人郭文儒之債權人，惟被繼承人
      郭文儒已於97年1月17日死亡，又被繼承人郭文儒之第1、
      2、3順位繼承人均已拋棄繼承，然被繼承人郭文儒是否仍
      有其他繼承人不明，且被繼承人郭文儒之親屬會議亦未於
      1個月內選任遺產管理人，因被繼承人郭文儒尚遺有多筆
      土地，致相對人無法對被繼承人郭文儒之遺產行使權利等
      情，業據提出台灣台北地方法院台北簡易庭85年度北簡字
      第6065號宣示判決筆錄暨民事判決確定證明書、台灣板橋
      地方法院三重簡易庭86年度重簡子第638號宣示判決筆錄
      暨民事判決確定證明書、被繼承人郭文儒除戶謄本、他項
      權利證明書、土地抵押權設定契約書等影本及土地登記第
      二類謄本為證，並經原審法院依職權調閱本院97年度繼字
      第158號、第233號拋棄繼承權事件核對屬實，堪認相對人
      確係本件選任被繼承人郭文儒遺產管理人事件之利害關係
      人。從而，相對人以其係利害關係人，聲請法院選任被繼
      承人郭文儒之遺產管理人，依法即無不合。
（二）第按，遺產管理人之職務如下：一、編製遺產清冊。二、
      為保存遺產必要之處置。三、聲請法院依公示催告程序，
      限定一年以上之期間，公告被繼承人之債權人及受遺贈人
      ，命其於該期間內報明債權及為願受遺贈與否之聲明，被
      繼承人之債權人及受遺贈人為管理人所已知者，應分別通
      知之。四、清償債權或交付遺贈物。五、有繼承人承認繼
      承或遺產歸屬國庫時，為遺產之移交。前項第一款所定之
      遺產清冊，管理人應於就職後三個月內編製之。第四款所
      定債權之清償，應先於遺贈物之交付，為清償債權或交付
      遺贈物之必要，管理人經親屬會議之同意，得變賣遺產。
      」，民法第1179條定有明文，顯見其職務相當繁複，苟非
      熟悉上開程序者，殊難勝任。而抗告人財政部國有財產局
      台灣中區辦事處新竹分處既係依國有財產法第9條設立之
      機關，依法綜理國有財產事務，且徵諸國有財產局組織條
      例第2條規定，該局之職掌包括國有財產之清查、管理、
      處理、改良、利用、檢核、統籌調配、估價等項，並設有
      接收保管組、管理處分組、改良利用組、資訊室、法制室
      ，分別掌理上開事項，足見抗告人在管理財產方面，確係
      專業機關；再者，國有財產局為代管無人承認繼承之遺產
      ，另制定有「代管無人承認繼承遺產作業要點」，無論該
      要點是否係為執行法院選任抗告人或國有財產局為遺產管
      理人職務所設，均足證抗告人於遺產管理人職務之操作，
      已至為嫻熟，甚而可認有關代管無人承認繼承之遺產，應
      確係屬抗告人依法應執行之事務。又抗告人經被選任為被
      繼承人郭文儒之遺產管理人後，被繼承人郭文儒生前之債
      權債務關係及有關產權證明文件、印鑑，抗告人本即得依
      法或其他方式獲悉、取得，技術上並無困難。綜而言之，
      ，依財政部訂頒之「代管無人承認繼承遺產作業要點」，
      該「代管無人承認繼承遺產作業要點」既係為執行法院裁
      定選任（或指定）財政部國有財產局或所屬各地區辦事處
      、分處，代管無人承認繼承遺產案件而訂定（參該要點第
      1點），則財政部國有財產局或所屬各地區辦事處、分處
      既可勝任經執行法院選任為代管無人承認繼承遺產案件之
      遺產管理人（參該要點第2點），豈有利害關係人聲請經
      本院選任抗告人為被繼承人郭文儒之遺產管理人，反有不
      能勝任之事。況被繼承人郭文儒之繼承人既均已拋棄繼承
      ，在法律上即已無利害關係，如再選任渠等為遺產管理人
      ，即無異剝奪渠等因拋棄繼承之法律上利益；且被繼承人
      郭文儒之繼承人拋棄繼承後，已無庸負擔被繼承人郭文儒
      之債務，倘選任渠等為遺產管理人，是否能期待渠等執行
      職務時能因「親屬之道義責任」克盡職守，亦非無疑。反
      之，抗告人既掌理國有財產之管理事項，且最後倘確定無
      繼承人承認繼承，而尚有遺產時，該剩餘之遺產亦將歸屬
      國庫，依此而言，抗告人反係與被繼承人郭文儒之遺產有
      直接之法律上利害關係，而較能期以為自己（即國有）之
      計算善盡遺產管理人職務之執行。至司法院74年10月15日
      （74）院台廳一字第05786號之函示已逾司法行政範籌，
      不無干涉審判之虞，本院自不受拘束，附此敘明。
（三）再按，遺產管理人之選任，旨在維護公益及被繼承人債權
      人之利益（參民法第1177條立法理由），自不得以遺產管
      理人管理遺產是否有實質利益為唯一考量。據此，抗告人
      以被繼承人郭文儒之不動產設定抵押金額遠逾財產所得明
      細總額，依經驗法則可知被繼承人郭文儒之遺債必大於遺
      產，因認其遺產已不敷清償遺債，並引用司法院74年10月
      15日（74）院台廳一字第05786號之函示，抗辯應避免選
      任抗告人為本件遺產管理人云云，自亦不足採。
（四）又本件選任抗告人擔任遺產管理人後，抗告人縱須墊付遺
      產管理費用，然解釋上抗告人所墊付之遺產管理費用應得
      類推適用破產法第97條之規定，而先於遺產之債權，隨時
      由遺產清償之；復依遺產及贈與稅法第17條第1項第11款
      之規定，管理遺產之直接必要費用，應自遺產總額中扣除
      ，免徵遺產稅。故遺產管理人所墊付之遺產管理費用，應
      仍可自遺產中優先受償，遺產管理人亦可依民法第1183條
      規定請求報酬。因之，抗告人謂擔任本件遺產管理人必墊
      付無法歸墊之管理費用，無異使公器淪為私用，損及全民
      利益，令國庫遭受權利之侵害云云，亦屬無稽，難以採信
      。
（五）此外，被繼承人郭文儒之長兄郭文豪已早於94年8月26日
      死亡，有本院97年度繼字第233號拋棄繼承權案卷卷附戶
      籍謄本及本院依職權調取之郭文豪除戶戶籍資料在卷可稽
      ，故抗告人謂依卷內查無被繼承人郭文儒長兄相關資料，
      因認尚無法確定被繼承人郭文儒有無其他繼承人云云，亦
      非有據。
（六）綜上，抗告人與被繼承人郭文儒之遺產應有直接之法律上
      利害關係，又係財產管理之專業公務機關，且嫻熟遺產管
      理人職務之執行程序，完全足以勝任為被繼承人郭文儒之
      遺產管理人，準此，原審經詳為審酌後選任抗告人為被繼
      承人郭文儒之遺產管理人，即核無不合，抗告意旨猶指謫
      原裁定不當，求予廢棄，為無理由，應予駁回。
六、據上論結，本件抗告為無理由，依非訟事件法第21條第2項
    、第24條第1項、第46條、民事訴訟法第495條之1第1項、第
    449條第1項、第95條、第78條，裁定如主文。
中    華    民    國  98  年    10    月  26  日
                              臺灣新竹地方法院民事第二庭
                                  審判長法  官  汪銘欽
                                        法  官  陳順珍
                                        法  官  鄭政宗
以上正本係照原本做成。
如不服本裁定，僅得於收受本裁定正本送達後10日內，以適用法
規顯有錯誤為理由，向本院提出再抗告狀，（須附繕本一份及繳
納再抗告裁判費新臺幣1,000元），經本院許可後始可再抗告。
中    華    民    國  98  年    10    月  26  日
                                        書記官  巫芳瑩


司法院資訊處製作；財團法人民間司法改革基金會備份。
